【裁判字號】    92,易,423
【裁判日期】    921014
【裁判案由】    傷害等
【裁判全文】
臺灣桃園地方法院刑事判決                          九十二年度易字第四二三號
    公  訴  人  臺灣桃園地方法院檢察署檢察官
    被      告  乙○○
    選任辯護人  陳忠勝律師
    被      告  戊○○
    選任辯護人  鄭世脩律師
右列被告因傷害等案件，經檢察官聲請簡易判決處刑（聲請案號：九十一年度偵字第
二五七九號、第一二六九○號、第一二六九一號），認為不宜以簡易判決處刑，改依
通常程序審理，本院判決如左：
    主  文
乙○○以強暴妨害人行使權利，處拘役拾日，如易科罰金，以佰元折算壹日；又
傷害人之身體，處拘役拾日，如易科罰金，以佰元折算壹日；應執行拘役伍拾日
，如易科罰金，以佰元折算壹日。
戊○○傷害人之身體，處拘役拾日，如易科罰金，以佰元折算壹日。
    事  實
一、乙○○係設於桃園縣復興鄉角板山聯合診所前負責醫師丁○○之妻，戊○○則為
    診所之護士。乙○○因戊○○所負責之角板山聯合診所會計帳目不清，及懷疑戊○○與其夫丁○○間存有眛關係（所涉妨害婚姻罪部分由本院九十二年易字第
    八九四號另案審理），亟欲與戊○○協商解決，於民國九十年十二月二十六日下
    午一時十分許，乙○○駕駛車號ＬＲ－七八四八號自用小客車沿桃園縣復興鄉○○○○路，由三民往復興方向行駛，於行經台七線十二公里北部橫貫公路休息站
    前之彎道時，適見戊○○駕駛原為其夫丁○○所有之車號Ｖ四－一三四五號自用
    小客車亦沿同路由對向駛來，即緊急迴車調頭並示意戊○○停靠路邊，二車即於
    台七線十二公里處北部橫貫公路休息站前彎道路邊停車，乙○○隨即下車，並開
    車門進入戊○○車內，要求戊○○將前述問題談清楚，惟為戊○○所拒，乙○○
    不禁怒火中燒，緣於懷疑戊○○與其夫丁○○有染，復見戊○○駕駛原為其夫丁○○所有之自小客車，遂基於妨害他人行使權利之犯意，強行將戊○○汽車熄火
    ，並取走鑰匙，不欲戊○○駕駛該自小客車，戊○○見狀出手阻止，即與乙○○
    發生拉扯爭執，二人新仇舊恨交加，竟同時基於普通傷害之犯意，於車內抓咬互
    毆，乙○○因而受有右手大拇指表淺撕裂傷、右手背瘀血、左側嘴角瘀血、右側
    大腿瘀血、左側大腿瘀血等傷害，戊○○則受有右肘挫傷、右手背瘀挫傷二處、
    右臉頰挫傷、左臉頰挫傷二處等傷害（起訴書漏未記載右手背瘀挫傷二處、右臉
    頰挫傷、左臉頰挫傷二處），乙○○於受傷後即駕車離去，並在不詳地點將強取
    而來之戊○○汽車鑰匙丟棄（毀損部分未據告訴），而戊○○則於電話聯絡丁○○取來備用鑰匙後，駕車離去現場。
二、案經被害人乙○○、戊○○訴由桃園縣政府警察局大溪分局報請臺灣桃園地方法
    院檢察署檢察官偵查起訴。
    理  由
一、訊據被告乙○○固坦承於右揭時地與被告戊○○發生爭執拉扯，惟矢口否認有強
    制及傷害犯行，辯稱：伊出手關掉引擎，係因車內吵雜及為防止被告戊○○將車
    開往他處，基於防衛自身安全之必要行為，應符合正當防衛之要件，又伊與被告
    戊○○爭執拉扯中，鑰匙不慎彈出車外，並非伊所取走，且被告戊○○先謂伊取
    走汽車鑰匙，嗣又改稱家中鑰匙及高爾夫置球座同遭取去，繼又陳稱鑰匙包亦不
    復見，其供詞前後不一，實難採信，再伊與被告戊○○二人至桃園縣政府警察局
    大溪分局三民派出所報案時，被告戊○○如鑰匙確被伊取去，何以未利用此機會
    要求員警同往伊車上尋找，又被告戊○○於偵查中先自承其係自行取出備用鑰匙
    開車前往報案，嗣竟改口稱備用鑰匙係案外人丁○○所送來，前後之供述亦有矛
    盾，而證人丁○○與被告戊○○間有通姦之行為，且與伊間有近十件民刑事案件
    繫屬於院檢，則證人丁○○所為不利於伊之證述，實有偏頗而不足為憑，又被告
    戊○○縱於事後更換汽車門鎖，然此並無法據以證明伊有取去其汽車鑰匙，再伊
    出手關掉引擎之時，被告戊○○竟先出手抓伊，伊於痛楚之餘始進行防衛行為，
    應亦得阻卻違法云云。訊據被告戊○○固亦坦承於右揭時地與被告乙○○發生爭
    執拉扯，惟亦矢口否認有傷害犯行，辯稱：被告乙○○當時係急速將所駕駛之小
    客車斜擋於伊小客車之左前方，擋住伊之去路，其後被告乙○○自行開啟車門進
    入，不發一語即欲取走伊車鑰匙，伊不得已始起而阻擋，雙方遂起衝突，伊之行
    為應屬正當防衛行為，尤有甚者，被告乙○○於本案所提之診斷證明書，竟與其
    指訴案外人丁○○傷害案件中所提之診斷證明書完全相同，被告乙○○顯將該紙
    診斷證明書私作二用，其所稱受有傷害云云，應屬虛偽無疑而無可採信。
二、被告乙○○所犯強制罪部分：
    經查，被告乙○○於右揭時地在告訴人戊○○車上強行取走告訴人戊○○汽車鑰
    匙，妨害其行使駕駛汽車之權利之事實，除據告訴人戊○○指訴在卷，並據證人
    丁○○證述：當日伊於診所接獲告訴人戊○○電話後，即駕車將備用鑰匙帶去給
    戊○○，因該車原為伊所有，所以伊有備用鑰匙，伊到現場時見戊○○在車上哭
    ，臉上有傷，並有被咬痕跡等情相符（見九十一年度偵字第二五七九號卷第四十
    、四十一頁，本院九十二年八月十八日調查筆錄），復有桃苖汽車股份有限公司
    載明九十年十二月二十六日進廠維修更換全車鎖之維修單一份在卷可稽，被告乙○○雖否認有取去告訴人戊○○之汽車鑰匙，辯稱汽車鑰匙係於雙方拉扯中彈出
    車外云云。然查：(一)案發地點即桃園縣復興鄉台七線十二公里北部橫貫公路休息
    站前彎道路旁，於案發當時被告乙○○及告訴人戊○○所駕駛之自小客車究係停
    放於何地點，被告乙○○及告訴人戊○○雖迭有不同之說法，並分別提出渠等至
    現場所拍攝之照片為證，然經比對雙方所提出之照片，發覺雙方所指之案發地點
    均同為台七線十二公里北部橫貫公路休息站對面之彎道無訛，僅雙方所指之地點
    ，有相距約十餘公尺差距之不同，惟無論被告乙○○或告訴人戊○○所指地點雖
    有不同，然本件案發地點係在台七線十二公里北部橫貫公路休息站前之彎道，則
    屬一致而無疑義。(二)被告乙○○原係駕駛汽車沿台七線公路由三民往復興山上行
    駛，為被告乙○○自承在卷，其於案發地點見告訴人戊○○駕車行經該處，隨即
    迴車調頭而與告訴人戊○○併行並停於路邊，此種急迫之情雖顯異於常理，然以
    被告乙○○與告訴人戊○○間存有診所債務糾紛及男女私情糾葛，為渠等所不否
    認，則不難索解何以被告乙○○會有上開攔車解決之異常之舉。又被告乙○○於
    攔下告訴人戊○○車輛後，至其將車輛停妥、下車、繞至告訴人戊○○車前、開
    啟告訴人戊○○自小客車車門止，原須經相當之時間，如告訴人戊○○原不知攔
    車者為何人，或其本無欲與被告乙○○交談，則自可趁被告乙○○尚未開啟車門
    前，即將車輛上鎖，甚而可倒車駛離現場，衡情並非不可能，然告訴人戊○○並
    無是項舉動，顯見其最初應知攔車者為何人，且有與被告乙○○交談之意，殆屬
    明確，因之，告訴人戊○○指訴被告乙○○係以其所駕駛之自小客車，強行將其
    自小客車擠至路旁停車後，隨即下車開啟其車門，不發一語即強行取去其汽車鑰
    匙云云，應與事實不符。(三)案發當時係九十年十二月二十六日，時序已值冬日，
    天氣應甚寒冷，恐無人開車窗駕車，而告訴人戊○○當時駕駛該自小客車時即係
    門窗緊閉等情，已據告訴人戊○○陳述在卷（見本院九十二年五月十二日調查筆
    錄），則被告乙○○既係自行進入告訴人戊○○自小客車，然其竟稱當時因車內
    引擎聲吵雜、車內太熱所以開啟車窗及害怕告訴人戊○○會將車輛開往他處云云
    ，因此始要求告訴人戊○○將車輛熄火，於告訴人戊○○相拒後，竟出手欲拔取
    其車鑰匙，並稱於取得鑰匙後，於拉扯間鑰匙不慎彈出車外云云，此不惟與傳統
    乘客禮儀有違，亦與當時存在之客觀情狀相悖，顯不足採，自以告訴人戊○○指
    訴係被告強行取去其汽車鑰匙乙節，與事實相符，而為可採。又被告乙○○另辯
    稱其當時係因怕告訴人戊○○將車開往他處，因此始出手拔取其汽車鑰匙，其行
    為應符合正當防衛云云，然查此不惟與告訴人戊○○指訴之情節不符，且被告乙○○既係主動進入告訴人戊○○之自小客車，何以反懼怕告訴人戊○○會將車開
    往他處？而被告乙○○亦不能證明告訴人戊○○當時確有欲將其自小客車開往他
    處之舉動，因之，其個人主觀之臆測，自不足證明當時確有現在不法侵害之情存
    在，此部分之辯解，亦無可參。(四)告訴人戊○○於案發當日即向桃苖汽車股份有
    限公司預約更換全車鎖，並於翌日前往維修廠入廠維修等情，桃苖汽車股份有限
    公司預約有單及維修明細表各一份在卷可稽，如被告乙○○未取去告訴人戊○○
    之汽車鑰匙，告訴人戊○○因恐被告乙○○持有其汽車鑰匙後得隨意進出其車輛
    ，則其何以於案發當日即向桃苖汽車股份有限公司預約，並於翌日進廠更換全車
    鎖？(五)告訴人戊○○雖於檢察官偵查時，先後所提之陳述狀（見九十一年度他字
    第二十頁、九十一年度偵字第二五七九號卷第二十五頁），對於其當日汽車鑰匙
    遭被告乙○○強行取走後如何離開現場乙節，始則陳稱係取出皮包內之備用鑰匙
    開車離去，繼則改稱係打電話請人送備用鑰匙來等語，其先後陳述雖有不同，惟
    按「告訴人、證人之陳述有部分前後不符，或相互間有所歧異時，究竟何者為可
    採，法院仍得本其自由心證予以斟酌，非謂一有不符或矛盾，即應認其全部均為
    不可採信；尤其關於行為動機、手段及結果等之細節方面，告訴人之指陳，難免
    故予誇大，證人之證言，有時亦有予渲染之可能；然其基本事實之陳述，若果與
    真實性無礙時，則仍非不得予以採信。」（最高法院七十四年台上字第一五九九
    號判例意旨參照）。證人丁○○到庭證稱其當時確有將備用鑰匙持交告訴人戊○○，並陪同告訴人戊○○前往桃園縣警察局大溪分局三民派出所報案，而證人即
    三民派出所警員邱曉志證述當日丁○○確有陪同告訴人戊○○前來等語（見本院
    九十二年五月十日二日調查筆錄），則告訴人戊○○指訴其汽車鑰匙為被告乙○○強行取走後，即撥打電話聯絡證人丁○○，由證人丁○○持備用鑰匙供其使用
    等情，應與實情相符，而可採信，至被告乙○○辯稱證人丁○○因與其夫妻交惡
    ，且有相互間有約十餘件之民、刑事訴訟案件繫屬，因之證人丁○○所為之證言
    難免有偏頗之虞而無可採信云云，然查，被告就此辯解並未提出證據以佐其說，
    空言指摘證人丁○○證詞之證明力，純屬臆測之詞，自無可採，且查證人丁○○
    上開證言既查與事實相符，自不因其與被告乙○○間夫妻交惡，復有其他案件繫
    屬，即認其證言當然有偏頗之虞而無可採信。(六)綜上事證，被告乙○○於案發時
    地，駕駛自小客車將告訴人戊○○所駕駛之自小客車攔下後，即下車開門進入告
    訴人戊○○車內，欲與告訴人戊○○商談解決診所帳務及其與丁○○之私情糾葛
    ，不料雙方發生爭執，被告乙○○見告訴人戊○○無意解決，甚且還駕駛原為其
    夫所有之自小客車，一時怒不可遏，即拔取汽車鑰匙，不讓告訴人戊○○駕駛該
    車，雙方乃引發另一互毆衝突之事實，乃事證明確，被告乙○○辯稱其並無以強
    制力取告訴人戊○○之汽車鑰匙，妨害告訴人戊○○駕駛汽車權利之行使云云，
    並無可採。
三、被告乙○○、戊○○所犯傷害罪部分：
    經查，被告乙○○強行取去被告戊○○之汽車鑰匙後，被告戊○○曾出手攔阻，
    兩人因而發生拉扯、互毆之情，為被告乙○○及被告戊○○所坦承，並有診斷證
    明書二紙及照片在卷可稽，雖被告乙○○及被告戊○○均否認有傷害犯行，並均
    主張係正當防衛權之行使，惟按對於現在不法之侵害，而出於防衛自己或他人權
    利之行為，不罰，但防衛行為過當者，得減輕或免除其刑。刑法第二十三條定有
    明文。所謂現在之侵害，指現時有侵害法益之狀態存在，而「現在」之認定標準
    為何？實務上則以對生命、身體等人格法益之侵害行為，以其行為已否完成為準
    （最高法院二十九年上字第二六六二號判例意旨參照），而在對財產法益之侵害
    行為，則以其侵害是否尚在繼續中為其認定依據，換言之，即財產是否在行為人
    實力管領支配中，可否即時排除以自力回復者，為現在侵害時點之認定標準。被
    告乙○○以強力取去被告戊○○之汽車鑰匙，而妨害被告戊○○對於汽車權利之
    行使，其強制行為係侵害被告戊○○之人格法益，而非財產法益，依前開說明，
    其「現在」之時點認定，自以其行為已否完成為準。被告乙○○強行取去被告戊○○之汽車鑰匙，妨害被告戊○○對於汽車權利之行使，則其侵害行為於強行取
    得汽車鑰匙致被告戊○○無法駕駛汽車時即已完成，被告戊○○如對之加以反擊
    ，即屬對於過去之侵害行為反擊，自無正當防衛權之可言。又按彼此互毆，必以
    一方初無傷人之行為，因排除對方不法之侵害而加以還擊，始得以正當防衛論。
    （最高法院三十年上字第一○四○號判例意旨參照），依卷附被告乙○○及被告
    戊○○所提之敏盛綜合醫院診斷證明書及行政院衛生署桃園醫院傷害診斷證明書
    各一份觀之，被告乙○○因本件衝突，受有右手大拇指表淺撕裂傷、右手背瘀血
    、左側嘴角瘀血、右側大腿瘀血、左側大腿瘀血等傷害，被告戊○○則受有右肘
    挫傷、右手背瘀挫傷二處、右臉頰挫傷、左臉頰挫傷二處等傷害，則依被告兩人
    所受傷害之部位，除通常之手臂外，尚及於身體上下諸如臉頰與大腿等部，甚且
    被告戊○○之右臉頰及右手臂更有遭口咬之明顯痕跡，有照片可稽（見九十一年
    度偵字第二五七九號卷第十一頁診斷證明書所附照片、第二十六頁），顯見兩人
    當時衝突之激烈，若謂此等傷勢僅係被告乙○○或被告戊○○單純施以防衛行為
    所造成，實難置信，因之被告乙○○、戊○○辯稱係基於正當防衛權之行使云云
    ，並無可採。又被告戊○○另辯稱被告乙○○於案發當日衝突之時並未受有傷害
    ，其所提出之敏盛綜合醫院診斷證明書，係將其另案告訴案外人丁○○傷害案件
    之診斷證明書提出援用，致有同一診斷證明書二用之情云云，然查，經質之被告
    乙○○辯稱：案外人丁○○確有傷害伊之行為，惟伊將本件及另案丁○○傷害案
    件之證據資料均交由委任律師處理，惟律師於書寫書狀時，誤將九十年十二月二
    十六日之敏盛醫院診斷證明書作為係案外人丁○○傷害之證明，經伊事後發覺，
    已撤回另案之告訴等語。經查，本件案發當日被告乙○○與被告戊○○係在當日
    下午一時許在案發地點發生衝突，被告乙○○嗣至大溪分局三民派出所製作筆錄
    ，其筆錄完成之時已係同日下午三時三十分許，有被告乙○○之警詢筆錄可稽，
    而經本院調取本院另案九十二年易字第八九二號卷被告乙○○於另案告訴案外人
    丁○○傷害案件之告訴狀，係指訴：「九十年十二月二十六日下午四時許，被告
    丁○○於桃園縣澤仁村忠孝路三十二號即兩造之住所，又有攻擊告訴人不法犯行
    ，竟先後以徒手及持毆打告訴人致受傷，有敏盛綜合醫院診斷證明書可稽，是以
    被告丁○○長期毆妻犯行甚顯」等語，有前開告訴狀影本一份附卷可稽，則以被
    告乙○○既否認當日曾遭案外人丁○○傷害，而依時間上之差距，被告乙○○亦
    應無可能於下午三時三十分製作警詢筆錄後，於同日下午四時許，即在住處遭案
    外人丁○○傷害，因之，被告乙○○辯稱診斷證明書係委任律師誤用之語，應可
    採信，則被告乙○○及被告戊○○所受之傷情，既係緣於雙方之互毆行為所造成
    ，兩者間自具有相當因果關係，被告乙○○、戊○○傷害犯行，亦堪予認定。綜
    上，本件事證明確，被告犯行均堪認定，應予依法論科。
三、核被告乙○○所為，係犯刑法第二百七十七條第一項之普通傷害罪，及同法第三
    百零四條第一項之強制罪；被告戊○○所為，係犯刑法第二百七十七條第一項之
    普通傷害罪。被告乙○○所犯上開二罪，犯意各別，行為互殊，應予分論併罰。
    公訴人雖認被告乙○○所犯上開二罪間，有方法、結果之牽連關係，惟查被告乙○○強取被告戊○○之汽車鑰匙行為，其目的既係不願被告戊○○駕駛該自小客
    車，而妨害被告戊○○行使其權利，而其強取得汽車鑰匙後，嗣因戊○○起而爭
    執，二人方出手互毆等情，已如前述，則被告乙○○於行強制行為之用意非在傷
    害被告戊○○即甚明確，其二行為間自無牽連關係存在可言，公訴人認有牽連關
    係而為裁判上一罪，尚有誤會。爰審酌被告乙○○為角板山聯合診所前負責醫師
    丁○○之妻，而被告戊○○則為該診所之護士，兩人因診所工作而互有往來，原
    應和睦相處，詎雙方均不知節制而罹刑章之犯罪動機、目的、手段，犯罪所受刺
    激，受有傷害之程度，及犯罪後之態度等一切情狀，公訴人雖具體求處被告乙○○有期徒刑四月，求處被告戊○○拘役五十日，為本院認稍嫌過重，爰分別量處
    如主文所示之刑，並諭知易科罰金之折算標準，並就被告乙○○所宣告之拘役刑
    定其應執行刑及諭知易科罰金之折算標準，以資懲儆。
四、公訴意旨另以：被告乙○○於九十一年二月二十一日晚間五時五十分許，在案外
    人丁○○所經營之角板山聯合診所，因對案外人丁○○所雇用之護士即告訴人甲○○不滿，竟藉故與告訴人甲○○理論後，基於普通傷害之犯意，毆打告訴人甲○○，致告訴人甲○○受有頭部外傷併頻面部紅腫三乘一公分、三乘一公分及三
    乘四公分，左眉外緣一乘一公分擦傷腫脹等傷害，案經被害人甲○○告訴，因認
    被告乙○○涉犯刑法第二百七十七條第一項之傷害罪嫌。按犯罪事實應依證據認
    定之，無證據不得認定犯罪事實。刑事訴訟法第一百五十四條第二項定有明文；
    又告訴人之告訴，係以使被告受刑事訴追為目的，是其陳述是否與事實相符，仍
    應調查其他證據以資審認，最高法院著有五十二年台上字第一三○○號判例可資
    參照。公訴人認被告乙○○涉犯前揭罪嫌，係以告訴人甲○○之指訴及其所提之
    行政院衛生署桃園醫院傷害診斷證明書一紙為主要論據。訊據被告乙○○固坦承
    於右揭時地曾與告訴人甲○○發生口角衝突，惟堅決否認有傷害告訴人甲○○之
    犯行。經查，告訴人甲○○指訴伊與被告乙○○發生衝突之地點雖係在角板山聯
    合診所內，惟嗣被告乙○○將伊推出診所外，並在距離診所約四、五間房屋之遠
    處，以手用力扭擰伊之左右眼瞼部位，致伊受有傷害云云，惟查證人即角板山聯
    合診所護理長黃莘惠證稱：當日被告乙○○與告訴人甲○○從醫院吵到伊住處，
    伊住處距離診所約四十至五十公尺，之後伊有叫告訴人甲○○先回去，伊並沒有
    看到被告乙○○有伸手抓告訴人甲○○，也沒有看到告訴人甲○○身上有傷痕等
    語（見本院九十二年五月十二日調查筆錄），證人即住於角板山聯合診所對面之
    丙○○證稱：伊住處位於診所之對面，當時伊聽到很吵，有聽到被告乙○○告
    訴人甲○○，一直到黃莘惠家裡，伊有勸被告乙○○有什麼事回去再談，伊沒
    有看到被告乙○○與告訴人甲○○有肢體衝突等語。（見本院九十二年五月十二
    日調查筆錄），證人即被告乙○○所僱用之菲籍幫傭ＥＶＡ  ＡＭＢＲＯＳ證稱
    ：伊當日在診所有看到被告乙○○與告訴人甲○○為文件之收發而起爭執，之後
    被告乙○○叫告訴人甲○○離開診所，告訴人甲○○走出診所時有踢診所的玻璃
    門，被告乙○○當時有跟著出去，之後兩人到另一個護士黃莘惠的家繼續爭執，
    當時黃莘惠站在被告乙○○與告訴人甲○○中間，伊沒有看到被告乙○○有用手
    揮或抓告訴人甲○○之臉部，也沒有看到告訴人甲○○臉上或身體上有受傷痕跡
    等語（見本院九十二年六月九日調查筆錄），則依證人黃莘惠、丙○○及ＥＶＡ
    ＡＭＢＲＯＳ之證詞，被告乙○○在診所外面並無以手抓擰告訴人甲○○臉部之
行為，因之，告訴人甲○○昭蘭所受之頭部外傷併頻面部紅腫三乘一公分、三乘
    一公分及三乘四公分，左眉外緣一乘一公分擦傷腫脹等傷害，並無法證明係被告
    乙○○所為，此外復查無其他積極證據足認被告乙○○確有公訴人所指之傷害犯
    行，此部分即屬不能證明被告乙○○犯罪，原應為無罪之判決，惟公訴人認被告
    乙○○所涉此部分犯嫌與前開被告乙○○傷害告訴人戊○○經論罪科刑部分，有
    連續犯裁判上一罪之關係，爰不另為無罪之諭知。
五、本件原經檢察官聲請簡易判決處刑，經認為不宜以簡易判決處刑，改依通常程序
    審理，併予敘明。
據上論斷，應依刑事訴訟法第四百五十二條、第二百九十九條第一項前段，刑法第二
百七十七條第一項、第三百零四條第一項、第四十一條第一項前段、第五十一條第六
款，罰金罰鍰提高標準條例第一條前段、第二條，判決如主文。
本案經檢察官郭靜文到庭執行職務。
中      華      民      國    九十二年      十      月     十四     日
                                臺灣桃園地方法院刑事第九庭
                                    審判長法官  林明洲
                                          法官  林春鈴
                                          法官  黃斯偉
右正本證明與原本無異。
如不服本判決，應於判決送達後十日內向本院提出上訴狀( 應附繕本 )，上訴於
臺灣高等法院。
                                        書記官  李珈慧
中      華      民      國    九十二    年      十      月     十六     日
論罪法條之依據：
中華民國刑法第三百零四條
 (強制罪)
以強暴、脅迫使人行無義務之事或妨害人行使權利者，處三年以下有期徒
刑、拘役或三百元以下罰金。
前項之未遂犯罰之。
中華民國刑法第二百七十七條
 (普通傷害罪)
傷害人之身體或健康者，處三年以下有期徒刑、拘役或一千元以下罰金。
犯前項之罪因而致人於死者，處無期徒刑或七年以上有期徒刑；致重傷者
，處三年以上十年以下有期徒刑。


司法院資訊處製作；財團法人民間司法改革基金會備份。
